臺灣高等法院臺南分院刑事判決　　　　 96年度上訴字第343號
上　訴　人　臺灣臺南地方法院檢察署檢察官
被　　　告　陳奕翔即乙○○
上列上訴人因被告偽造文書案件，不服臺灣台南地方法院95年度
簡上字第177號中華民國96年1月23日第一審判決（起訴案號：
臺灣台南地方法院檢察署94年度偵字第11972號），提起上訴，
本院判決如下：
    主  文
上訴駁回。
    理 由
一、公訴意旨略以：被告陳奕翔前於民國92年間因詐欺案件，經
    臺灣高雄地方法院檢察署檢察官以92年度偵緝字第1406號為
    緩起訴處分確定，緩起訴期間為3年，期滿日為95年11月24
    （不構成累犯）。詎其猶不知悔改，因其係本署94年度他字
    第2329號侵占案件告訴人李全明之代理人，而該案之被告係
    甲○○○，又李全明及甲○○○分別係其岳父及岳母，因不
    欲李全明、甲○○○因案涉訟，竟基於偽造文書之犯意，冒
    用「李全明」之名義，於上開緩起訴期間內之94年5月17日
    某時許，偽簽「李全明」之署名1枚及盜蓋「李全明」之印
    章在請求撤回告訴狀上，而偽造該私文書，復於同日持之向
    本署行使，足以生損害於本署偵辦案件之正確性及李全明。
    嗣經本署檢察官於94年8月4日偵辦前述侵占案件時，經李全
    明表示並未具狀撤回告訴，始悉上情，因認被告涉犯刑法第
    216條、第210條之行使偽造私文書罪嫌等語。
二、又本件被告所涉上開刑法第216條、第210條之行使偽造私文
    書罪嫌，先由檢察官向原審聲請以簡易判決處刑，經原審於
    95年1月10日以95年度簡字第79號判處被告有期徒刑3月如易
    科罰金以三百元折算一日，被告不服向原審合議庭提起上訴
    ，經原審合議庭認不宜以簡易判決處刑改依通常程序審理，
    判決被告無罪，檢察官不服遂向本院提起上訴，合先敘明。
三、按犯罪事實應依證據認定之，無證據不得認定犯罪事實，又
    不能證明被告犯罪者，應諭知無罪之判決，刑事訴訟法第
    154條第2項、第301條第1項前段分別定有明文。又所謂認定
    犯罪事實之證據，係指足以認定被告確有犯罪行為之積極證
    據而言，如未發現相當證據，或證據不足以證明，自不能以
    推測或擬制之方法，以為裁判基礎。且刑事訴訟上證明之資
    料，無論其為直接證據或間接證據，均須達於通常一般人均
    不致於有所懷疑，而得確信其為真實之程度，始得據為有罪
    之認定，若其關於被告是否犯罪之證明未能達此程度，而有
    合理性懷疑之存在，致使法院無從形成有罪之確信，根據「
    罪證有疑，利於被告」之證據法則，即不得遽為不利被告之
    認定，其以情況證據（即間接證據）斷罪時，尤須基於該證
    據在直接關係上所可證明之他項情況事實，本乎推理作用足
    以確證被告有罪，方為合法，不得徒憑主觀上之推想，將一
    般經驗上有利被告之其他合理情況逕予排除（最高法院76年
    台上字第4986號、32年度上字67號判例意旨參照）。次按，
    刑事訴訟法第156條第2項規定：被告之自白，不得作為有罪
    判決之唯一證據，仍應調查其他必要之證據，以察其是否與
    事實相符。其立法旨意乃在防範被告自白之虛擬致與真實不
    符，故對自白在證據上之價值加以限制，明定須藉補強證據
    以擔保其真實性。故就刑事訴訟法第156條第2項之立法意旨
    觀之，被告之自白或其他不利於己之陳述，固得作為認定被
    告犯罪之證據，但不得作為有罪判決之唯一證據，仍應調查
    其他必要之證據，以察其是否與事實相符，亦即仍須有補強
    證據以擔保該自白之真實性，始得採為斷罪之依據，並非絕
    對可由法院自由判斷該自白或不利於己之陳述之證明力。若
    不為調查，而專憑此項供述據為被告犯罪事實之認定，即與
    上開規定有違，因此，為期擔保被告所為不利於己陳述所具
    真實性之本質體現，尤應有足以令人確信其陳述為真實之補
    強證據。至於所謂補強證據，則指除該自白或不利於己之陳
    述本身之外，其他足以證明自白之犯罪事實確具有相當程度
    真實性之證據而言，雖所補強者，非以事實之全部為必要，
    但亦須因補強證據與自白之為相互利用結果，足使犯罪事實
    獲得確信者，始足當之（最高法院87年度台上字第3472 號
    判決意旨參照），先此敘明。
四、公訴及上訴意旨認被告陳奕翔涉有上開犯行，無非係以被告
    於94年8月4日偵查庭中之自白，被害人李全明於94年8月4日
    指述並未同意撤回告訴，並有請求撤回告訴狀影本附卷為其
    論據。訊據被告陳奕翔則堅決否認有何偽造文書之犯行，辯
    稱：我岳父李全明之前的官司都是我親自為他處理，他已於
    94年8月27日往生，因我岳父患有老年性癡呆症和精神疾病
    ，他要告我岳母侵占，我們勸他撤回，最後他有同意，我才
    會代為提出撤回告訴狀，但是他精神不好，恍恍忽忽，直到
    他要往生之時最為嚴重，他在偵查庭因看到我岳母心中有恨
    ，又反悔他當初同意撤回，才會說沒有要撤回告訴，而我在
    當庭沒有立即拆穿他，是因為怕他一時氣憤病發，才附和他
    未將實話說出來。但事實上我有經過李全明同意才會提出撤
    回告訴狀等語。
五、經查：
(一)告訴人李全明告訴甲○○○侵占案件，係由告訴人於94 年4
    月18日到臺灣台南地方法院檢察署申告，被告陳奕翔為告訴
    人代理人身分陪同到庭，該案先經該署分案以94年度發查字
    第967號侵占案件調查，嗣再以同署94年度他字第2329號侵
    占案件調查後，經檢察官簽分94年度偵字第496號侵占案件
    偵查，於95年3月29日為不起訴處分確定；又李全明及甲○
    ○○分別為被告陳奕翔之岳父及岳母，又系爭請求撤回告訴
    狀係於94年5月17日向地檢署提出，業據本院調閱臺灣台南
    地方法院檢察署94年度發查字第967號、94年度他字第2329
    號、及94年度偵字第496號偵查卷宗閱明無訛，合先敘明。
(二)關於被害人李全明於偵查中向檢察官所為之陳述未經具結，
    從而被害人李全明於偵查中之陳述無證據能力。
    按被害人或告訴人係向司法警察機關或偵查機關申告犯罪事
    實之人，並非同法第3條所稱之「當事人」，乃當事人以外
    之第3人，其於我國刑事訴訟法中，並非法定列舉之獨立證
    據方法，除依同法第271條之1規定到庭單純陳述意見時，毋
    庸具結外，若以告訴人或被害人所陳親身經歷之被害經過，
    作為認定犯罪事實之依據時，乃居於證人之地位，亦即其證
    據方法為證人，必須踐行有關證人之證據調查程序，除非其
    有依法不得令其具結之情形，否則事實審法院應依同法第
    186 條第1項規定命其具結，使告訴人或被害人知悉其有據
    實陳述之義務，以擔保其證言之真實性，若依法應具結而未
    具結時，該告訴人或被害人有關被害事實之陳述，無證據能
    力，法院不得援其陳述作為判決之基礎（94年度台上字第
    1792 號、94年度台上字第1525號、94年度台上字第1001號
    、94年度台上字第903號、93年度台上字第6838號、93年度
    台上字第5964號裁判意旨參照）。查被害人李全明於94年8
    月4日地檢署檢察官偵查中，就其有關本案事實所為之證述
    應訊時，係以告訴人身分陳述，而未以證人身分具結，有筆
    錄附卷可參，依法應具結卻未命具結，依刑事訴訟法158條
    之3之規定，及前揭裁判意旨，應無證據能力。
(三)
  (1)證人即被告配偶李崢熏就李全明有授權被告提出系爭請求撤
    回告訴狀等情，業據其於原審審理中到庭結證：「我有跟父
    親說媽媽年紀這麼大了，不要讓母親一直上法庭，我父親到
    法庭之前他都說他到死之前都不撤回，回去我就跪著求他，
    說二個人都已經七、八十歲了，他就同意要撤回，我父親說
    都已經告了，不知要如何撤銷，我是說可以讓我先生想想辦
    法，就授權給我先生辦理，我父親也有同意，他也自己簽名
    」、「（你父親授權的民事委任狀有幾份？）有很多份」、
    「（【提示原審卷第7頁委任狀】有無見過此份委任狀？）
    有，這是其中一份，有好幾份」、「每一份民事委任狀是否
    都是李全明親自簽名、蓋印鑑章？）有的是授權乙○○簽名
    ，也有是蓋別的李全明所授權刻的私章，不是每一份民事委
    任狀授權的簽名、印文都是一樣的」、「（【提示94年發查
    字第967號第14頁】該份撤回告訴狀你有無見過？）有，這
    份不是我父親寫的，是我父親叫我先生寫的」、「（為何寫
    該份撤回告訴狀？）我父親說要撤回告訴」、「（你父親在
    94年4月18日按鈴申告後，回去後何時同意撤回告訴？）在
    按鈴申告後約一星期，我們自己在家中作家庭禮拜，我父親
    有受到感化，他說這樣我們難做人，所以同意撤回，因為他
    只是要給母親教訓，而且土地原本就是要給我姊妹3人分的
    」、「（你父親同意撤回時，在講這句話時，被告乙○○有
    無在場？）有」、「（你父親之所以會講這句話時，是因為
    你求他還是他自己講的？）是我求他撤回對母親的告訴後，
    他才同意的」、「（你何時求李全明？）是在按鈴申告後的
    這個禮拜之間，我求他的」、「（李全明是一直到作禮拜那
    天他才同意？）是的，但是到法院後他又不同意」、「（94
    年8月4日你父親與被告、你母親一起到地檢署的該次，檢察
    官訊問時，你有無在場？）有，我有在場」、「（當時你父
    親是否有向檢察官表示他沒有撤回？）有」、「（你說按鈴
    申告後一星期，你父親有同意撤銷告訴，撤回告訴狀是何時
    寫的？）狀子寫好了，但是沒有押日期」、「（為何沒有押
    日期？）因為不知道何時要開庭」、「（94年8月4日開庭之
    前，你父親有無後悔要撤回告訴？）我父親有後悔，他說他
    到死都不要撤回，但我又一直求他」、「（你父親為何在7
    月22日又要撤回之前的撤回？）我父親就是痴呆反反覆覆」
    等語綦詳（見原審卷第87、90、91頁）。
  (2)又李全明及甲○○○分別為證人李崢熏之父、母，且李全明
    按鈴申告甲○○○時二人均已為高齡逾七、八十歲之老人，
    而為人子女者見父母結褵半百竟而興訟，衡情豈有不盡力化
    解雙方歧見避免訟爭之理？再者，被害人李全明於地檢署申
    告時其申告內容係「（問：告何人何事？）我要告我太太甲
    ○○○，他把我的玉井鄉○○○段七四地號所有權狀拿去不
    還我，所以我要告她侵占」等語（見臺灣臺南地方法院檢察
    署94年發查字第967號偵查卷第9頁），觀其告訴內容僅係一
    般夫妻間財產處理所生之細瑣小事，又非有何深仇大恨，被
    害人李全明實無有絕對不能撤回告訴之理由！是證人李崢熏
    證述：李全明係在其求情下有同意撤回對甲○○○之告訴等
    情，確屬信而有徵可資憑採。
  (3)雖證人前於檢察官詰問「95年5月間，你父親有無說要撤銷
    」此一問題時，係答稱：沒有，他直到上法庭都說不要等語
    ，致與其前述李全明同意撤回告訴期間是在申告後約一星期
    此時點有所出入，然本件案發時間距離證人到庭作證時既已
    逾一年有餘，自難期證人就各個時間均能有絲釐不差之記憶
    能力，是尚難僅因其前開稍有出入之陳述，即遽認其陳述為
    不可採！併此敘明。
(四)
  (1)
  又告訴人李全明（8年8月19日生）本身罹患老年性癡呆症合
    併憂鬱型疾病，已於94年8月27日死亡乙節，有殷建智精神
    科診所診斷證明書、相驗屍體證明書（附於臺灣臺南地方法
    院檢察署94年他字第2329號偵查卷第25頁）各1紙，及殷建
    智精神科診所以95年8月31日殷字第00950831號函檢送之李
    全明病歷表等資料附卷可憑，且按老年癡呆（SenileDement
    ia）一般是指漸進性中樞神經退化性之疾病，老年癡呆症一
    般學者以65歲為界，可分為早期、早發性癡呆症與老年性癡
    呆症，而老年性癡呆症之臨床病徵，包括初期病徵、中期病
    徵及後期病徵，在初期病徵時，病患會表現出病態的健忘，
    中期病徵（混亂期）階段，病患的智能障礙已進行到相當程
    度，以致無法接納新訊息，同時還會出現誤會、妄想、幻覺
    、意識混亂…等種種精神症狀，到了後期病徵（癡呆期），
    此時病患的記憶力、定向能力皆降至極低程度，對新近發生
    的事以及過去大部分的事皆不記得，易喪失時間觀念及對地
    點的辨認能力，此外，亦逐漸失去認人的能力等情，有法務
    部法醫研究所以95年9月22日法醫理字第0950003952 號函檢
    附之法醫所（95）醫鑑字第1783號法醫文書審查鑑定書載明
    可稽，而觀諸被害人李全明於94年7月21日就診時，已因老
    年性癡呆症合併憂鬱型疾病，而有情緒低落、記憶差、偶而
    意識不清、人、時、地混淆情形之病徵表現，有前揭李全明
    診斷證明書及其病歷表載明可徵，足見李全明在94年7月底
    時，其老年癡呆症之病程應已發展至中期階段或後期階段至
    明。被告乙○○供稱自91年婚後係與其配偶李崢熏及李崢熏
    之子黃國峻同住，迄至94年2月間李全明因老年癡呆症病徵
    發作，被告始將李全明接來同住直至其過逝為止等情，並經
    證人李崢熏到庭陳證：我父親於九十四年二月來和我們住後
    ，就有癡呆一直到他去世為止，精神狀況有時正常有時不正
    常，又會在床舖旁邊大小便，有時知道是他自己拉的，有時
    又不曉得，我們有帶到奇美醫院、嘉南等醫療院所就醫，都
    是我和我兒子扶他，因為他六、七年前有中風過，走路不方
    便，帶往就醫大部分都是我先生開車，有時我兒子也會開車
    等語無訛（見原審卷第84頁），乃被告僅係被害人李全明之
    女婿，李全明本身又罹有老年癡呆症生活無法自理須人照料
    ，衡情被告與李全明應屬感情良好，始將李全明接來同住，
    而於本件告訴人李全明告訴被告甲○○○侵占時，並由被告
    陪同告訴人於94年4月18日到臺灣台南地方法院檢察署申告
    。
  又被告陳奕翔於94年4月18日以告訴代理人身分陪同李全明
    按鈴申告時供述：因為我岳母有外遇，她還找人來打我岳父
    ，我們也有申請家暴的保護令，我們之前有調解過，他們有
    要脅我要對我不利，所以我請求能和被告（即甲○○○）分
    開訊問，不然我怕我們會被打等語（見發查卷第10頁、本案
    偵查卷第13頁），及於原審審理時供述：當時我們將李全明
    接回來同住時，發現他身上有傷，他陳述他受家暴，我們就
    到家暴中心去報案，申請家庭保護令，法院雖然有受理但沒
    有判准。那時甲○○○那邊的子姪輩認為是我替我岳父那邊
    出力，所以他們那邊就對我太太與我產生敵意。我和岳母間
    沒有仇恨，但是不親近等語（見原審96年1月9日審判筆錄）
    ，可知被告與其岳父李全明間之感情顯然較其與岳母間為好
    ，且於提出告訴時係與告訴人同住已如前述，姑不論被告與
    其岳母甲○○○間有無怨懟糾葛，如非經過李全明之授權同
    意，應無擅自冒名撤回告訴反來幫助甲○○○之理。
  (2)
  再者，系爭請求撤回告訴狀係於94年5月17日向地檢署提出
    （見發查卷第14頁），惟於同年7月22日又向地檢署另提出
    請求恢復原侵占罪告訴之書狀，有該2份書狀附卷可稽（見
    他字卷第31頁），觀諸前揭二紙書狀內容意旨相違，若前揭
    二紙內容意旨相違之書狀均是被告擅自為之，則被告於提出
    系爭請求撤回告訴狀後，又再提出恢復侵占告訴之書狀，則
    原侵占案件勢必繼續偵查，並傳喚具狀名義人李全明到庭，
    則被告即自陷被查出擅自冒名之危險？被告實無甘冒如此風
    險之目的與必要！
  且檢察官係在收到請求恢復原侵占罪告訴之書狀後始傳喚李
    全明於94年8月4日到庭，有臺灣臺南地方法院檢察署檢察官
    辦案進行單在卷可考（見他字卷第6頁），再查被告偵查中
    之自白部分，即係於當日即94年8月4日開庭時，因告訴人李
    全明否認撤回告訴後，公訴人即於同庭訊問後當場告知被告
    因涉嫌偽造文書，將被告由告訴人代理人轉換為被告，有該
    日筆錄可證（見本案偵查卷第16頁），亦即檢察官訊問被告
    撤回有無經過李全明同意當時，本件告訴人李全明亦同在現
    場，而被告既於先前檢察官之訊問時得知李全明並未同意撤
    回，從而被告辯稱在當庭沒有立即拆穿他，是因為怕他一時
    氣憤病發，才附和他未將實話說出來等語，衡諸前述告訴人
    李全明在94年7 月底當時之病情，其老年癡呆症之病程已發
    展至中期階段或後期階段之情形，從而被告辯稱：怕告訴人
    一時氣憤病發，才附和他未將實話說出來等情，亦與常情相
    符。
  (3)綜上，被告否認其偵查中之自白真實性尚屬有據，且被告應
    無偽造系爭撤回告訴狀之動機至明，是被告辯稱系爭請求撤
    回告訴狀有經過李全明授權等語，堪予採信。
(五)至被告自承親簽之請求撤回告訴狀影本，只能證明被告確有
    簽立系爭請求撤回告訴狀之事實，但對於被告未經告訴人李
    全明授權一節，則無法證明，是上開撤回告訴狀自不足作為
    被告涉犯本件行使偽造文書犯行之證明。
六、綜上所述，被害人李全明於偵查中向檢察官所為之陳述，既
    未經具結而無證據能力，又被告於原審審理時已否認其偵查
    中之自白真實性，且經本院調查結果亦難認其偵查中之自白
    確與事實相符，已如前述，且證人李崢熏亦證稱被告確經告
    訴人授權撤回告訴，此外，復查無其他積極證據足認被告涉
    有偽造私文書罪嫌，是檢察官認被告有偽造私文書之犯行，
    尚屬不能證明，根據「罪證有疑，有利被告」之證據法則，
    依法自應為無罪之諭知。
七、至檢察官上訴意旨略以：如告訴人李全明確有原諒被告甲○
    ○○，即應自行於94年5月17日撤回告訴狀上簽名並蓋用印
    文，應無逕由被告自行簽名並蓋用印文之理，又證人李崢熏
    與被告為夫妻之證詞，其證詞恐有迴護被告之嫌，本件依被
    告於偵查中之自白，告訴人之指述，及請求撤回告訴狀等證
    據，被告確有偽造文書之犯行云云，惟為被告所否認，乃公
    訴人並未提出其他足為被告有罪證明之積極證據，僅援用原
    審已提出之證據，其泛稱原審採證不當，未提出足以說服本
    院以形成被告有罪之具體證據，本院認檢察官所提出之上開
    證據暨相關推論，均不足以使本院形成被告確有偽造文書犯
    行之確信，而仍有合理之可疑存在，檢察官僅以被告上開不
    實之自白，即推斷被告偽造文書犯行云云，尚嫌速斷。
八、綜上所述，本件檢察官所提出之證據暨相關推論，經本院調
    查證據結果，均不足以使本院形成被告有何偽造文書犯行之
    心證，此外，復查無其他積極證據足證被告陳亦翔有聲請簡
    易判決處刑意旨所指偽造文書犯行，原審認為不能證明被告
    犯罪，因而諭知被告無罪之判決。本院核其認事用法均無不
    當。檢察官上訴意旨所指摘各節，經查亦非有據，已如前述
    ，是檢察官上訴，為無理由，應予駁回。
九、據上論斷，應依刑事訴訟法第368條，判決如主文。
本案經檢察官謝錫和到庭執行職務。
中　　華　　民　　國　　96　　年　　7 　　月　　6 　　日
                  刑事第四庭    審判長法　官 吳志誠
                                      法　官 陳珍如
                                      法　官 羅心芳
以上正本證明與原本無異。
檢察官如不服本判決，應於收受本判決後十日內向本院提出上訴
書。其未敘述上訴理由者並得於提起上訴後十日內向本院補提理
由書。
　　　　　　　　　　　　　　　　　　　書記官 蔡振豐
中　　華　　民　　國　　96　　年　　7 　　月　　6 　　日
